臺灣彰化地方法院民事判決
110年度訴字第445號
原      告  黃嘉玲  
訴訟代理人  陳大俊律師
            王昌鑫律師
被      告  葉定穎  
訴訟代理人  許家瑜律師
            林世祿律師
上列當事人間請求所有權移轉登記等事件，本院於民國110年12
月20日言詞辯論終結，判決如下：
　　主　　文
原告之訴駁回。
訴訟費用由原告負擔。
    事實及理由
一、原告主張：
   ㈠兩造為夫妻，育有三名未成年子女即訴外人葉恩妤、葉冠邑
     、葉庭妤。兩造之間因關係不睦，被告一再要求欲與原告
     離婚，但原告希望被告應有積極負責之態度，並一肩擔負
     養育三名子女之責任，故向被告表示若欲離婚，應由被告
     單方負擔三名子女至成年時止之扶養責任，始願應允離婚
     。惟被告表示希望原告將目前共同生活居住坐落彰化縣○○
     鎮○○段0000○號建物（門牌號碼：彰化縣○○鎮○○路00巷0弄0
     0號）及其坐落基地即和美鎮仁和段736-6、735-25地號土
     地（下稱系爭不動產）贈與被告，並將其上設定之抵押權
     辦理塗銷，俾被告可以與三名未成年子女共同居住生活，
     並藉此資產以為單獨負擔扶養義務之經濟基礎。原告亦認
     同被告，遂於109年12月10日另向其他銀行辦理貸款用於清
     償系爭不動產之抵押權債務，並辦理塗銷抵押權後，於110
     年2月4日將系爭不動產贈與被告並完成所有權移轉登記在
     案。詎料，被告取得系爭不動產之所有權後，兩造欲辦離
     離婚手續時，原告發現被告所提出伊繕打、書寫之離婚協
     議書，竟記載應由兩造共同平均分擔三名未成年子女之扶
     養費用。被告此舉，顯然違反兩造關於贈與系爭不動產之
     負擔承諾。
   ㈡原告前於109年12月24日就系爭不動產所為贈與，乃附有兩
     造協議離婚時，就未成年子女應由被告單獨負扶養責任之
     負擔。嗣於109年4月7日通聯內容，原告清楚表示：要將系
     爭不動產移轉給兩造未成年之子葉冠邑等語。足見原告當
     時已經做出與先前欲將系爭不動產給被告之不同表示，而
     係以被告須扶養三名子女作為贈與系爭不動產之條件。然
     原告於贈與系爭不動產予被告後，被告拒絕履行上開負擔
     ，原告依民法第412條第1項之規定，撤銷上開贈與債權行
     為，並以本起訴狀繕本送達以為意思表示之通知。被告雖
     依移轉贈與標的之物權行為仍取得系爭不動產所有權，但
     已無法律上之正當原因，原告自得依不當得利規定請求被
     告應將系爭不動產之所有權移轉登記予原告。為此先位聲
     明：被告應將其所有坐落彰化縣○○鎮○○段0000○號門牌號碼
     彰化縣○○鎮○○路00巷0弄00號之建物及其坐落基地即和美鎮
     仁和段736-6；735-25地號土地之所有權移轉登記與原告。
   ㈢原告就系爭不動產於109年12月24日所為贈與債權行為，及1
     10年2月4日以此贈與為原因所為移轉所有權登記之物權行
     為，均係因為被告承諾兩造協議婚後，將由被告單獨負擔
     扶養三名未成年子女義務之故。今於原告履行贈與系爭不
     動產之後，被告竟拒絕履行上述承諾。嗣經原告私下調查
     赫然發現被告早已背叛婚姻與人在外通姦，足徵被告早與
     外人有染，而因覬覦原告知婚前財產，趁原告提出希望離
     婚後，被告應單獨承擔扶養未成年子女責任之條件時，假
     裝同意騙取原告辦理塗銷抵押權及贈與不動產，俟被告得
     手後，隨即翻臉不認帳，竟向原告另行提出與其原來承諾
     不相符合之離婚協議書，致原告受有喪失系爭不動產財產
     權之損害。原告顯然係遭受被告之詐欺，致陷於錯誤而為
     贈與系爭不動產之債權行為及物權行為。為此，原告依民
     法第92條第1項規定，爰於除斥期間內，以本起訴狀繕本送
     達，通知被告撤銷上開因錯誤所為法律行為之意思表示。
     準此，系爭不動產於110年2月4日所為夫妻贈與登記之物權
     行為，既經原告合法撤銷，原告自得本於所有權人之地位
     ，依據民法第767條規定，請求塗銷如備位請求聲明所示之
     贈與登記。並為備位聲明：被告所有坐落彰化縣○○鎮○○段0
     000○號門牌號碼彰化縣○○鎮○○路00巷0弄00號之建物及其坐
     落基地即和美鎮仁和段736-6；735-25地號之土地，於民國
     110年2月4日所為夫妻贈與之登記應予塗銷。
二、被告則辯以：
   ㈠系爭不動產為兩造婚前交往時所共同置產，而原告目前所居
     住之「彰化縣○○鎮○○路00巷00號」不動產（下稱鹿港房地
     ），則為兩造婚後之共同置產。原告於2年多前，開始沈迷
     賭博（之後曾遭彰化縣警察局鹿港分局以違反社會秩序維
     護法處以罰鍰），被告多次勸說未果，原告反一再與被告
     發生爭執，更以無法再與被告相處、想自己搬去新家住為
     由，逕行搬去鹿港居住拒不返家，之後，被告一再要求原
     告返回家庭共同經營婚姻，原告卻一心只想離婚，甚至向
     被告表示只要被告同意與其離婚，願將兩造於婚前所共同
     購入並登記於原告名下、目前由被告與三名未成年子女共
     同居住之系爭不動產移轉登記予被告，故才會有原告所述
     之系爭不動產贈與情事。
   ㈡被告同意原告上開（以同意離婚為贈與條件）後，先由原告
     著手辦理系爭不動產過戶事宜，完畢後，兩造即開始協調
     離婚事項，但此時原告似乎又不想離婚，或有其它要求，
     或後悔贈與系爭不動產，即故意以被告所撰擬之離婚協議
     書有關扶養子女問題她不同意為由，而恣意提起本件訴訟
     。蓋兩造自交往期間，甚至於婚姻關係存續期間，被告之
     所有資產、收入均交予原告支配，就連購入之不動產，也
     全部登記在原告名下，被告均毫不計較，如今被告已同意
     取得部分資產（即系爭不動產）後願與原告離婚，故如何
     變成原告所述有何同意起訴書「附負擔被告單獨扶養子女
     承諾」之內容？簡直本末倒置，此部分應由原告負舉證責
     任【至於其它離婚之條件，包含子女之監護、扶養、探視
     ，甚至包含夫妻剩餘財產分配等，內容繁瑣，尚須兩造琢
     磨研議，才會請被告草擬離婚協議書，再來慢慢協議其它
     部分；但子女部分，原告本來就一直要求要「共同扶養」
     】。退步言之，如依原告上述內容，被告須單獨負扶養子
     女之責任（僅為假設語氣，被告仍否認之），則兩造目前
     尚未完成離婚手續，而本件係原告先恣意離家，故事實上
     ，三名未成年子女亦均由被告扶養照顧中（但其中小女兒
     因患有白血病，所以白天被告會接回和美照顧，晚上則送
     至奶媽家幫忙照顧），此情，兩造身邊之所有親友均知之
     甚詳，故被告有何違反附負擔之約定？本件原告主張本件
     民法第412條第1項規定之情形，亦無理由。從而本件贈與
     縱有約定「負擔」之承諾，亦係以「被告同意離婚」為條
     件而已，而查被告確實同意離婚，並已依約定提出離婚協
     議書，請求原告履行；反而是原告一再刁難而不願意簽，
     被告亦無奈至極。再查，原告於110年8月16日開庭時亦稱
     兩造達成之共識時間是「109年11月11日」，則不論原告所
     提抑或被告所提之LINE記錄，均顯示孩子是約定共同扶養
     （絕非原告於起訴狀反悔時所稱要求被告單獨扶養），故
     既「已有共識」，原告再提出「110年1月12日」之LINE記
     錄，實際上並未推翻兩造「已達成之共識」，況本件既無
     書面之贈與契約，故無從證明原告所述有無負擔？如有，
     負擔之內容又為何？兩造既已於「109年11月11日」成立贈
     與契約，條件即為被告所提供之LINE訊息所述「和美房地
     分配過戶予被告，小孩為共同扶養，被告同意離婚」，原
     告才請代書辦理過戶完畢，故原告所述僅能證明其後似有
     反悔之意，並非兩造達成共識當時，有何「陷於錯誤」之
     情，亦無法變更「109年11月11日」贈與契約成立之事實，
     其起訴狀所述之內容，舉證仍有不足。原告雖又主張被告
     有背叛家庭之行為云云，惟此舉適足證明係原告於贈與後
     ，單方面心有不甘，才會因此反悔（提告），倒果為因，
     強詞奪理。蓋本件仍應回到兩造於「109年11月11日」之LI
     NE對話記錄所達成之贈與共識（和美房子過戶予被告，被
     告同意離婚）為認定，從而，本件原告既未能提出「書面
     之贈與契約」為佐，復又未能反證「109年11月11日」所成
     立之共識不實，其請求撤銷贈與或因錯誤所為法律行為之
     意思表示，及請求被告將系爭不動產之所有權移轉登記予
     原告，並無理由。
   ㈢本件係原告當時一心想求離婚，兩造誠心協調後，始為系爭
     不動產之贈與，斯時，兩造均係深心熟慮，原告何來「施
     用任何詐術，致使原告陷於錯誤」之情形？原告就有無「
     受詐欺而為意思表示」，應負舉證之責任。否則，其請求
     撤銷贈與之意思表示，並依民法第767條規定請求塗銷如備
     位聲明所示之贈與登記，亦無理由。
   ㈣並聲明：原告之訴駁回。
三、得心證之理由：
  ㈠系爭不動產本來為原告所有，其上抵押權於109年12月10日清
    償塗銷，嗣於110年2月4日原告以夫妻贈與為登記原因，移
    轉登記予被告，此有土地、建物登記謄本及地籍異動索引可
    稽，且為兩造所不爭執，此部分堪認真實。本件爭點為原告
    就移轉系爭不動產之贈與行為，是否為附負擔贈與？被告是
    否未履行該負擔條件(離婚後，應單獨扶養三名未成年子女)
    ？或受被告詐欺而生錯誤得撤銷？（註：此並非原告自稱先
    位、備位聲明，應係其主張請求權競合或先備位請求權基礎
    問題，蓋因其目的單一，也就就是請求被告移轉（回復）登
    記為原告所有）。
　㈡先位主張部分：
　　按所謂附有負擔之贈與，係指贈與契約附有約款，使受贈人
    負擔應為一定給付之義務者而言。必其贈與契約附有此項約
    款，而受贈與人，於贈與人已為給付後不履行其負擔時，贈
    與人始得依民法第412條第1項之規定撤銷贈與。」又當事人
    主張有利於己之事實者，就其事實有舉證之責任，民事訴訟
    法第277條定有明文。又主張法律關係存在之當事人，須就
    該法律關係發生所須具備之特別要件，負舉證責任。
  ㈢本件原告主張其贈與並移轉系爭不動產所有權予被告，被告
    應於離婚後單獨負擔養育三名未成年子之責任。既經被告否
    認。原告就此有利於己之事實，自應負舉證之責。查兩造所
    提通訊軟體對話內容，109年1月12日原告LINE：「我們倆已
    經不可能在一起生活了！」、「要小孩你(指被告)不用選誰
    、我認為共同扶養」、「我們無法相處、我沒有不要小孩、
    你全不要、可以給我」、「你考慮看看、要寫小孩共同扶養
    」;被告LINE：「結婚前，早就賺錢給你(指原告)了、不然
    妳不會在和美買房和我結婚」…原告LINE：「妳認為養小孩
    、 吃喝拉撒不用錢」；109年4月7日原告LINE：我說若你認
    同、我配合你看什米(麼)時候簽名、我有空載他們來住、「
    簽就簽、房子我給弟弟(指兩造未成年子女)」、「但字眼，
    請別羞辱我、我沒跟你在一起、現在賺錢養小孩、以後不是
    也要幫忙養、庭妤（指小女兒）要花錢…不是一般人付得起
    」、「房子你覺得沒給你，你沒安全感，其實你住哪、我沒
    敢（趕）過你 ，我說了看開，哪棟我繳清歸你、過給弟弟
    」；109年11月6日被告LINE：「有名無實的婚姻狀態沒意義
    ，請你盡快處理」，原告LINE：「雖然兩個（老大、老二子
    女）女跟你住、你照顧居多、我負擔錢比你多很多；被告LI
    NE：「妳講啊、做好財產分配、想三個都丟給我、就要有合
    理的扶養費用」，原告LINE：「房貸家裡負擔、我沒比妳少
    」，被告LINE：「我沒有說不要小女兒、我說妳要把三個（
    小孩）丟跟我、就拿出合理的條件」、「照妳先前講的和美
    房子過戶過來、三個小孩要我處理、就付出扶養費」。原告
    LINE：「我用錢賺錢、你有幫忙、小孩跟你沒吃沒喝嗎」、
    109年11月26日「房子跟離婚，下週你找時間辦、土地還要
    解除設定（塗銷抵押權）、下週三後你找天賴（LINE)我一
    起處理」；109年12月9日原告LINE：「離婚只能先寫、先簽
    名...備註寫和美房子你（被告）的；等房子過戶好、我們
    一起戶政辦理、所以你自己書局買離婚證書...你部分你自
    己簽名寫好.放奶媽哪…、離婚證書你也寫起來.房子過戶好.
    .我們順便去辦、我想給冠益（兩造之子）、監護權寫你、
    寫給兒子」。被告LINE：你是在耍我嗎？別耍心機好嗎？照
    著承諾走好嗎。110年1月11日，被告LINE：「你想把小孩丟
    給我、我不能甚麼都沒有、還要負擔龐大教育費生活費、你
    這種戲弄我的行為、我肯定無法接受」。原告LINE：「其實
    我沒否定你顧小孩時間、我說了討論房子給誰適合、你以前
    這樣紀錄、我才怕、才想給弟弟(指兩造未成年子女)、 保
    障小孩、怕你用房借錢，被告過戶我名下、就是給小孩保障
    」；110年1月12日原告LINE：「其實我沒否定你顧小孩時間
    ..這都不是重點」；110年1月18日，原告LINE：這週拿給律
    師辦、給你、離婚證書也一起寫一寫；1月21日LINE：「你
    先寫我也寫、只是還沒戶政辦、大家寫好、免得為了內容爭
    議」等等之對話內容，足認兩造於系爭不動產移轉前，婚姻
    關係屢屢衝突且有離婚之意，現三名子女與被告同住，僅老
    三(葉庭妤)因疾病關係，部分時間由奶媽照顧，原告也會去
    醫院代為照顧。就子女扶養部分，依兩造對話內容可知，被
    告並未承諾單獨負扶養責任，也一再要求原告共同負擔。況
    在110.1月間，原告還是一再考量是否移轉登記予兩造子女
    （弟弟），也怕被告拿去借錢；斯時，尚未完成所有權移轉
    登記。且從上開被告LINE對話中，並無被告承諾單獨扶養三
    名子女（原告得免除扶養）情事。原告嗣後將系爭不動產贈
    與並移轉登記予被告，惟難遽認原告係以被告需獨力扶養三
    名子女，為之受贈系爭不動產之負擔（條件）。由被告於上
    開LINE對話內容中表示，要三個小孩跟他（權利義務行使及
    負擔；監護權），但原告必需幫忙負擔子女扶養之費用。足
    證被告未同意受贈系爭不動產後，於兩造離婚後，即免除原
    告扶養未成年子女義務。原告主張附負擔贈與契約，未提出
    充分證據。又辦理系爭不動產之移轉登記（被告給付手續費
    用新台幣四萬元），皆為原告自行所找來之地政士辦理，若
    系爭贈與契約確附有負擔或其他條件，卻未為任何註記；或
    另立書面為憑。以原告的「社會經歷」，亦違常情。原告就
    此部分未能舉證，以證實自己主張之事為真正。況且，被告
    現今仍與三名未成年子女同住及予照顧，並無未盡扶養義務
    情事之條件成就。原告主張，尚不足取。
  ㈣又原告雖傳訊照顧兩造子女之奶媽(保姆)甲○○作證稱：「男
    方（被告）說如果和美房子（系爭不動產）過戶給他，願無
    條件扶養三個小孩」云云。惟查兩造於109年4月8日於通訊
    軟體內容。被告LINE：「妳(原告) 好像說過用她的土、抹
    她的牆壁，這樣類似的話 ，因為她（證人）有在賭 、奶媽
    費不是問題，你心知肚明」；原告LINE：「你錯了」「奶媽
    欠我很多錢」「她可能無法還我」「她被她姊欠」…等語，
    可知證人與原告間恐存有小孩看護費用、賭債或其他不明債
    務之關係，證詞有偏袒原告之虞。且證人僅轉述一方或兩造
    對話，對話內容及當事人真意並無法確切明瞭，日後兩造間
    有何改變，證人亦不得而知，其證詞證明力相當薄弱。即使
    事後，原告提出110.4.20證人與被告間通話錄音，其內容大
    多是證人一再先講被告有承諾單獨扶養未成年子女為本件贈
    與負擔，並希被告套入回應答話。然而，對於兩造間先前LI
    NE對話（尤其是109年11月到110年1月間)，證人全然不知，
    堪見證人只是主觀上、直覺地認定有此條件，尚難採為有利
    於原告之依據。　
  ㈤備位主張部分：
　　按被詐欺而為意思表示者，依民法第92條第1項之規定，表
    意人固得撤銷其意思表示。其所欲保護之法益為表意者意思
    表示形成過程之自由，且所稱詐欺行為，係指對於表意人意
    思形成過程屬於重要而有影響之不真實事實，表示其為真實
    ，而使他人陷於錯誤、加深錯誤或保持錯誤者而言。
　　查兩造最遲於109年11月間，已談及離婚條件及三名子女扶
    養費負擔之事，原告未否認顧三名子女之意願，經過多次對
    話及長考後（此期間，原告亦曾稱要過戶給弟弟【兩造之子
    】)，才做出將系爭不動產移轉予被告，並委託代書辦理於1
    10年2月4日，將系爭不動產移轉登記予被告。被告從未表明
    受讓取得系爭不動產後，兩造離婚後，單獨扶養三名子女之
    承諾，及免除原告扶養費用負擔等。難認被告有施行詐術，
    使原告陷於錯誤而處分系爭不動產之情形。從而，原告並主
    張依民法第92條第1項規定為由，撤銷贈與之意思表示，亦
    屬無據，應予駁回。
四、據上論結，本件原告之訴為無理由，依民事訴訟法第78條，
    判決如主文。　　
中　　華　　民　　國　　111 　年　　1 　　月　　12　　日
                  民事第四庭    法　官　王鏡明
以上正本係照原本作成。
如不服本判決，須於判決送達後20日內向本院提出上訴狀（須按
他造當事人之人數附繕本）。如委任律師提起上訴者，應一併繳
納上訴審裁判費。 
中　　華　　民　　國　　111 　年　　1　 　月　  12　　日
                                書記官　王宣雄